臺灣臺南地方法院民事判決　八十九年度訴字第二三九七號
　　原　　　告　Ａ○○
　　訴訟代理人　黃厚誠律師
　　被　　　告　未○○
　　　　　　　　　　　　　　一.
　　被　　　告　辛○○○　　住.
　　訴訟代理人　壬○○　　　住.
　　被　　　告　卯○○　　　住.
　　　　　　　　　　　　　　號.
　　　　　　　　寅○○　　　住.
　　　　　　　　亥○○　　　住.
　　　　　　　　癸○○　　　住.
　　　　　　　　宇○○　　　住.
　　　　　　　　辰○○　　　住.
　　　　　　　　宙○○　　　住.
　　　　　　　　地○○　　　住.
　　　　　　　　乙○○　　　住.
　　　　　　　　　　　　　　居.
　　　　　　　　　　　　　　０.
　　　　　　　　甲○○　　　住台北縣三重市○○里○○鄰○○○街一三二之一號
　　　　　　　　巳○○　　　住.
　　　　　　　　酉○○　　　住.
　　　　　　　　Ｅ○○○　　住.
　　　　　　　　丙○○○　　住.
　　　　　　　　申○○　　　住.
　　　　　　　　午○○　　　住.
　　　　　　　　天○○　　　住.
　　　　　　　　Ｊ○○○　　原.
　　　　　　　　　　　　　　.
　　　　　　　　Ｉ○○　　　住.
　　　　　　　　丁○○　　　原.
　　　　　　　　　　　　　　現.
　　　　　　　　戊○○　　　住.
　　　　　　　　庚○○○　　住.
　　　　　　　　黃○○　　　住.
　　　　　　　　丑○○○　　住.
　　　　　　　　Ｄ○○　　　住.
　　　　　　　　Ｂ○○　　　原.
　　　　　　　　　　　　　　.
　　　　　　　　Ｃ○○　　　住.
　　　　　　　　子○○　　　住.
　　　　　　　　玄○○　　　住.
　　　　　　　　戌○○　　　原.
　　　　　　　　　　　　　　.
　　　　　　　　宙○○　　　住.
　　　　　　　　Ｈ○○　　　住.
　　　　　　　　Ｆ○○　　　住.
　 　　　　　　 Ｇ○○　　　住台北市中山區○○○路○段一四九巷九號三樓
　 　　　　　　 己○○○　　.
右當事人間請求分割共有物事件，本院判決如左：
　  主　　    文
被告巳○○、酉○○、Ｅ○○○、丙○○○、申○○、午○○、天○○、Ｊ○○○、
Ｉ○○、Ｈ○○、Ｆ○○、Ｇ○○、己○○○、丁○○、戊○○、庚○○○應就被繼
承人張枰所有坐落台南縣鹽水鎮○○段舊營小段二七二地號、地目建、面積三三四六
平方公尺，應有部分一０八分之七，辦理繼承登記。
被告黃○○、丑○○○、辛○○○、Ｄ○○、Ｂ○○、Ｃ○○、宙○○、子○○、玄
○○、戌○○應就被繼承人張陳血所有坐落台南縣鹽水鎮○○段舊營小段二七二地號
、地目建、面積三三四六平方公尺，應有部分四十五分之一，辦理繼承登記。
兩造共有坐落台南縣鹽水鎮○○段舊營小段二七二地號、地目建、面積三三四六平方
公尺土地應分割為如附圖一所示：編號Ａ部分面積一五三平方公尺分歸被告寅○○取
得，編號Ｂ部分面積一五三平方公尺分歸被告地○○取得，編號Ｃ部分面積六一平方
公尺分歸被告未○○取得，編號Ｄ部分面積六一平方公尺分歸被告宙○○取得，編號
Ｅ部分面積六一平方公尺分歸被告卯○○取得，編號Ｆ部分面積六一平方公尺分歸被
告辛○○○取得，編號Ｇ部分面積六一平方公尺分歸被告黃○○、丑○○○、辛○○○、Ｄ○○、Ｂ○○、Ｃ○○、宙○○、子○○、玄○○、戌○○取得，並保持公同
共有，編號Ｈ部分面積一一五平方公尺分歸被告宇○○取得，編號Ｉ部分面積一一五
平方公尺分歸被告辰○○取得，編號Ｊ部分面積一五三平方公尺分歸被告癸○○取得
，編號Ｋ部分面積一五三平方公尺分歸被告亥○○取得，編號Ｌ部分面積二八平方公
尺分歸原告Ａ○○取得，編號Ｍ部分面積一四０平方公尺分歸被告酉○○取得，編號
Ｎ部分面積一四０平方公尺分歸被告巳○○取得，編號Ｏ部分面積一七八平方公尺分
歸被告巳○○、酉○○、Ｅ○○○、丙○○○、申○○、午○○、天○○、Ｊ○○○
、Ｉ○○、Ｈ○○、Ｆ○○、Ｇ○○、己○○○、丁○○、戊○○、庚○○○取得，
並保持公同共有，編號Ｐ部分面積三四三平方公尺分歸被告乙○○取得，編號Ｑ部分
面積三四三平方公尺分歸被告甲○○取得，編號Ｒ部分面積四三０平方公尺分歸原告
Ａ○○取得，編號部分面積四六九平方公尺及編號部分面積一二八平方公尺，由
兩造按原應有部分比例保持共有，作為道路使用。
訴訟費用由兩造按如附表所示比例負擔。
    事實及理由
一、本件被告均經合法通知，被告辛○○○未於最後言詞辯論期日到場，其餘被告未
    於言詞辯論期日到場，核無民事訴訟法第三百八十六條各款所列情形，爰依原告
    之聲請，由其一造辯論而為判決。
二、本件原告起訴主張：
  （一）坐落台南縣鹽水鎮○○段舊營小段二七二地號、地目建、面積三三四六平方
        公尺土地（下稱系爭土地），為兩造所共有，應有部分如附表所示。查兩造
        並無不分割之約定，亦無因物之使用目的不能分割之情形，且兩造前經調解
        仍無法協議決定分割之方法，爰依民法第八百二十三條第一項及第八百二十
        四條之規定，訴請判決分割兩造共有之系爭土地。
　（二）又系爭土地共有人之一張秤（應有部分一０八分之七），於民國四十三年十
　　　　二月十五日死亡，被告巳○○、酉○○、Ｅ○○○、丙○○○、申○○、午
　　　　○○、天○○、Ｊ○○○、Ｉ○○、Ｈ○○、Ｆ○○、Ｇ○○、己○○○、
　　　　丁○○、戊○○及庚○○○等十六人為其繼承人。另系爭土地共有人之一張
　　　　陳血（應有部分四十五分之一），於七十七年十二月十三日死亡，被告黃○○、丑○○○、辛○○○、Ｄ○○、Ｂ○○、Ｃ○○、宙○○、子○○、玄
　　　　○○及戌○○等十人為其繼承人。然渠等迄今仍未就系爭土地辦理繼承登記
　　　　，為分割之必要，故聲明如主文第一、二項所示，以利裁判分割。
　（三）原告主張之分割方案，有地上物之共有人大致以之分配予伊，留編號六米
　　　　道路供各未鄰編號既成道路之共有人通行，且設置迴車道；被告迄無意見
　　　　，應為公允之分割方案。
  （四）爰聲明求為判決如主文所示。
三、被告辛○○○以：其同意分割等語，被告亥○○、癸○○、地○○以：系爭土地
    上有渠等父親所蓋門牌號碼台南縣鹽水鎮舊營九一號一層磚造平房，屋齡約三十
    年，其父親死亡後，繼承人有四位兄弟及三位姊妹，目前由被告地○○在使用，
    屋旁之木造鴿舍係被告地○○所搭建，水泥地係被告亥○○、地○○、癸○○、
    寅○○共同舖設，旁邊有一間舊屋為無人使用之祖厝，如要拆除沒有意見，同意
    分割，惟希望房子不要被拆除，另外兄弟四人分割位置要相連等語，被告宇○○
    、辰○○以：同意分割，且於系爭土地上無建物，希望渠二人分割位置相連等語
    ，被告酉○○以：同意分割，其在系爭土地上有二十五年前搭建之一層磚造平房
    ，門牌號碼為鹽水鎮舊營九五號，目前作倉庫使用，旁邊是被告巳○○之房屋，
    門牌號碼相同，水泥地為二人共同舖設，希望分割在前開三合院原位置，被告巳
    ○○所有之鐵皮雞舍可以拆除，菜田也可以不保留等語，被告乙○○以：同意分
    割，系爭土地上有其父所蓋磚竹造三合院，門牌號碼為鹽水鎮舊營里九十一號，
    屋齡約四十五年，由其與被告甲○○繼承，目前為其與母親居住使用，希望與被
    告甲○○分割位置相連，三合院旁廢棄竹造屋為其所有，可以拆除等語，被告申
    ○○則以：同意分割，於系爭土地無建物等語為辯。
四、經查，原告主張坐落台南縣鹽水鎮○○段舊營小段二七二地號、地目建、面積三
    三四六平方公尺土地（下稱系爭土地）為原告與被告未○○、辛○○○、卯○○
    、寅○○、亥○○、癸○○、宇○○、辰○○、宙○○、地○○、乙○○、甲○○、巳○○、酉○○及訴外人張陳血、張秤所共有，應有部分如附表所示，嗣共
    有人張秤於四十三年十二月十五日死亡，被告巳○○、酉○○、Ｅ○○○、丙○○○、申○○、午○○、天○○、Ｊ○○○、Ｉ○○、Ｈ○○、Ｆ○○、Ｇ○○
    、己○○○、丁○○、戊○○、庚○○○為其繼承人，共有人張陳血亦於七十七
    年十二月十三日死亡，被告黃○○、丑○○○、辛○○○、Ｄ○○、Ｂ○○、Ｃ
    ○○、宙○○、子○○、玄○○、戌○○為其繼承人之事實，為到場之被告所不
    爭執，並有原告所提土地登記謄本、繼承系統表、戶籍謄本在卷可稽，堪信為真
    實。
五、按共有人得隨時請求分割共有物，但因物之使用目的不能分割或契約定有不分割
    之期限者，不在此限；共有物之分割，依共有人協議之方法行之，分割之方法不
    能協議者，法院得因任何共有人之聲請，以原物分配於各共有人，民法第八百二
    十三條第一項、第八百二十四條第一項第一款分別定有明文。經查，系爭土地地
    目為建，依其使用目的並無不能分割之情形，兩造間又無不分割之約定，則原告
    訴請裁判分割，於法並無不合，應予准許。
六、次按因繼承取得不動產者，非經登記，不得處分其物權。民法第七百五十九條亦
    有明文。而共有之不動產之共有人之一人死亡，他共有人請求分割共有物時，為
    求訴訟經濟起見，可許原告就請求繼承登記及分割共有物之訴合併提起，即以一
    訴請求該死亡共有人之繼承人辦理繼承登記並請求該繼承人於辦理繼承登記時，
    與原告及其餘共有人分割共有之不動產（最高法院七十年第一次民事庭總會決議
    參照）。查，被告巳○○、酉○○、Ｅ○○○、丙○○○、申○○、午○○、天
    ○○、Ｊ○○○、Ｉ○○、Ｈ○○、Ｆ○○、Ｇ○○、己○○○、丁○○、戊○○、庚○○○為共有人張秤之全體繼承人，被告黃○○、丑○○○、辛○○○、
    Ｄ○○、Ｂ○○、Ｃ○○、宙○○、子○○、玄○○、戌○○則為共有人張陳血
    之全體繼承人，迄今均未就被繼承人張秤或張陳血之前開應有部分辦理繼承登記
    ，已如前述，則揆諸前開說明，原告一併請求前開被告應分別就被繼承人張秤、
    張陳血於系爭土地之應有部分辦理繼承登記，亦應准許。
七、再按分割共有物，以消滅共有關係為目的，法院裁判分割共有土地時，除因該土
    地內部分土地之使用目的不能分割（如為道路）或部分共有人仍願維持其共有關
    係，應就該部分土地不予分割或准該部分共有人成立新共有關係外，應將土地分
    配於各共有人單獨所有。又分割共有物究以原物分割或變價分割為適當，法院應
    斟酌當事人意願、共有物之使用情形、經濟效用及全體共有人之利益等情形而為
    適當之分割，不受共有人所主張分割方法之拘束。最高法院六十九年台上字第一
    八三一號、八十八年度台上字第六００號分別著有判例、裁判。查，系爭土地上
    有如附圖二所示Ａ部分磚木造平房一棟（被告巳○○、酉○○所有），及Ｄ部分
    磚木造平房一棟（被告亥○○、寅○○、地○○、癸○○共有），暨Ｈ、Ｉ部分
    磚木造平房（被告乙○○、甲○○共有），屋齡分別逾二十五年、三十年、四十
    五年，且系爭土地僅得經由西側二條私設道路進出等情，業經本院囑託台南縣鹽
    水地政事務所派員會同履勘現場勘驗屬實，製有勘驗筆錄及如附圖二所示複丈成
    果圖在卷可考。而依原告所提如附圖一所示分割方案，已大致依前開Ａ、Ｄ、Ｈ
    、Ｉ建物坐落位置，將該部分土地分由各建物所有人分別取得，並設置如附圖一
    編號之六米道路（含迴車道），以與附圖一編號所示之既成巷道連絡，以供
    未臨既成巷道之共有人進出，而附圖二所示Ａ、Ｄ部分建物雖有部分係坐落在如
    附圖一所示其他共有人分得土地或道路上，惟前開建物屋齡已久，經濟價值已低
    ，將來縱經部分拆除，亦無重大影響，被告復未到庭答辯或提出書狀以供本院參
    酌，是本院斟酌當事人之意願、系爭土地使用現況、分割後之整體利用及各共有
    人間之公平等情狀，認原告所提如附圖一所示方案為可採。
八、從而，原告請求被告巳○○、酉○○、Ｅ○○○、丙○○○、申○○、午○○、
    天○○、Ｊ○○○、Ｉ○○、Ｈ○○、Ｆ○○、Ｇ○○、己○○○、丁○○、戊○○、庚○○○就被繼承人張秤於系爭土地應有部分，及被告黃○○、丑○○○
    、辛○○○、Ｄ○○、Ｂ○○、Ｃ○○、宙○○、子○○、玄○○、戌○○就被
    繼承人張陳血於系爭土地應有部分辦理繼承登記，及訴請分割共有物，均為有理
    由，爰判決如主文所示。
九、訴訟費用負擔之依據：民事訴訟法第八十條之一、第八十五條第二項。
中　　　華　　　民　　　國　　九十三　　年　　　三　　　月　　三十一　　日
                              臺灣臺南地方法院民事第二庭
                                    法　　官  林育幟
~F0;
~T40;
附表：
┌──┬─────────────┬───────┬─────────┐
│編號│姓　　　　　　　　　　　名│應　有　部　分│訴訟費用負擔之比例│
├──┼─────────────┼───────┼─────────┤
│ 一 │Ａ○○                    │一０八分之一八│一０八分之一八    │
├──┼─────────────┼───────┼─────────┤
│ 二 │巳○○（張秤之繼承人）　　│　　　　　　　│                  │
├──┼─────────────┤　　　　　　　│                  │
│ 三 │酉○○（張秤之繼承人）　　│　　　　　　　│                  │
├──┼─────────────┤　　　　　　　│                  │
│ 四 │Ｅ○○○（張秤之繼承人）　│　　　　　　　│                  │
├──┼─────────────┤　　　　　　　│                  │
│ 五 │丙○○○（張秤之繼承人）　│　　　　　　　│                  │
├──┼─────────────┤　　　　　　　│                  │
│ 六 │申○○（張秤之繼承人）　　│　　　　　　　│                  │
├──┼─────────────┤　　　　　　　│                  │
│ 七 │午○○（張秤之繼承人）　　│　　　　　　　│                  │
├──┼─────────────┤　　　　　　　│                  │
│ 八 │天○○（張秤之繼承人）　　│　　　　　　　│                  │
├──┼─────────────┤　　　　　　　│                  │
│ 九 │Ｊ○○○（張秤之繼承人）　│一０八分之七  │ 一０八分之七     │
├──┼─────────────┤　　　　　　　│ （連帶負擔）     │
│ 十 │Ｉ○○（張秤之繼承人）　　│　　　　　　　│                  │
├──┼─────────────┤　　　　　　　│                  │
│十一│Ｈ○○（張秤之繼承人）　　│　　　　　　　│                  │
├──┼─────────────┤　　　　　　　│                  │
│十二│Ｆ○○（張秤之繼承人）　　│　　　　　　　│                  │
├──┼─────────────┤　　　　　　　│                  │
│十三│Ｇ○○（張秤之繼承人）　　│　　　　　　　│                  │
├──┼─────────────┤　　　　　　　│                  │
│十四│己○○○（張秤之繼承人）　│　　　　　　　│                  │
├──┼─────────────┤　　　　　　　│                  │
│十五│丁○○（張秤之繼承人）　　│　　　　　　　│                  │
├──┼─────────────┤　　　　　　　│                  │
│十六│戊○○（張秤之繼承人）　　│　　　　　　　│                  │
├──┼─────────────┤　　　　　　　│                  │
│十七│庚○○○（張秤之繼承人）　│　　　　　　　│                  │
├──┼─────────────┼───────┼─────────┤
│十八│黃○○（張陳血之繼承人）　│　　　　　　　│                  │
├──┼─────────────┤　　　　　　　│                  │
│十九│丑○○○（張陳血之繼承人）│　　　　　　　│                  │
├──┼─────────────┤　　　　　　　│                  │
│二十│辛○○○（張陳血之繼承人）│　　　　　　　│                  │
├──┼─────────────┤　　　　　　　│                  │
│二一│Ｄ○○（張陳血之繼承人）　│　　　　　　　│                  │
├──┼─────────────┤　　　　　　　│                  │
│二二│Ｂ○○（張陳血之繼承人）　│　　　　　　　│                  │
├──┼─────────────┤　　　　　　　│                  │
│二三│Ｃ○○（張陳血之繼承人）　│四五分之一　　│四五分之一        │
├──┼─────────────┤　　　　　　　│（連帶負擔）      │
│二四│宙○○（張陳血之繼承人）　│　　　　　　　│　　　　　　　    │
├──┼─────────────┤　　　　　　　│                  │
│二五│子○○（張陳血之繼承人）　│　　　　　　　│                  │
├──┼─────────────┤　　　　　　　│                  │
│二六│玄○○（張陳血之繼承人）　│　　　　　　　│                  │
├──┼─────────────┤　　　　　　　│                  │
│二七│戌○○（張陳血之繼承人）　│　　　　　　　│                  │
├──┼─────────────┼───────┼─────────┤
│二八│癸○○　　　　　　　　　　│一八分之一　　│一八分之一        │
├──┼─────────────┼───────┼─────────┤
│二九│亥○○　　　　　　　　　　│一八分之一　　│一八分之一        │
├──┼─────────────┼───────┼─────────┤
│三十│甲○○　　　　　　　　　　│二四分之三　　│二四分之三        │
├──┼─────────────┼───────┼─────────┤
│三一│乙○○　　　　　　　　　　│二四分之三　　│二四分之三        │
├──┼─────────────┼───────┼─────────┤
│三二│宇○○　　　　　　　　　　│二一六分之九　│二一六分之九      │
├──┼─────────────┼───────┼─────────┤
│三三│辰○○　　　　　　　　　　│二一六分之九　│二一六分之九      │
├──┼─────────────┼───────┼─────────┤
│三四│卯○○　　　　　　　　　　│四五分之一　　│四五分之一        │
├──┼─────────────┼───────┼─────────┤
│三五│辛○○○　　　　　　　　　│四五分之一　　│四五分之一        │
├──┼─────────────┼───────┼─────────┤
│三六│寅○○　　　　　　　　　　│一０八分之六　│一０八分之六      │
├──┼─────────────┼───────┼─────────┤
│三七│地○○　　　　　　　　　　│一０八分之六　│一０八分之六      │
├──┼─────────────┼───────┼─────────┤
│三八│巳○○　　　　　　　　　　│二一六分之一一│二一六分之一一    │
├──┼─────────────┼───────┼─────────┤
│三九│酉○○　　　　　　　　　　│二一六分之一一│二一六分之一一    │
├──┼─────────────┼───────┼─────────┤
│四十│宙○○　　　　　　　　　　│四五分之一　　│四五分之一        │
├──┼─────────────┼───────┼─────────┤
│四一│未○○　　　　　　　　　　│四五分之一　　│四五分之一        │
└──┴─────────────┴───────┴─────────┘
右為正本係照原本作成
如對本判決上訴，須於判決送達後廿日內向本院提出上訴狀
中　　　華　　　民　　　國　　九十三　　年　　　三　　　月　　三十一　　日
~B法院書記官　曾盈靜
